Inventaris van het archief van het Serment van de Werklieden en Munters van de Munt van Holland te Dordrecht
Nationaal Archief, Den Haag
- PRIVILEGIËN EN HUNNE VERDEDIGING., III.
  - In het algemeen., a.
    - Brieven, waarbij de voorrechten, door hertog Albrecht van Beieren, ruwaard van Holland, aan de munters van Holland gegeven, worden bevestigd en uitgebreid door de graven Albrecht van Beieren, Willem VI van Beieren, Jan van Beieren, Philips van Bourgondië, Maximiliaan van Oostenrijk, Philips de
      a. Oorspr. (Inv. no. 19). Met het geschonden zegel van den Koning en den Aartshertog in roode was.
      b. Afschrift van Jac. Vries dd. 1538 December 20 in Inv no. 15, fol. 6 verso.
      c. Afschrift in Inv. no. 8, blz. 87, met onjuisten datum: Maart 16.
      d. Afschrift van Decauwenberghe op perkament van een afschrift van Bruyninc (Inv. no. 19).
      e) Opgenomen in een brief dd. 1504 Augustus 7 (zie nr. 46).
      Gedrukt: Van de Wall II, blz. 715.
      46 1504 Augustus 7
      Philips aartshertog van Oistenrijck, graaf van Hollant, bevestigt ten verzoeke van de munters en werklieden van de munt van Hollant den hier ingelaschten brief dd. 1487 Maart 17 (zie nr. 29), geeft hun vrijdom van accijns op wijn, bier, brand, vleesch en andere levensmiddelen en gelast kanselier en den Grooten raad, stadhouder, het hof en de rekenkamer van Hollant, baljuw en schout van Dordrecht hen in hunne voorrechten te handhaven.
      Gegeven in onsen huyse in den Hage in Hollant, den VIIen dach van Augusto int jaer ons Heeren duysent vijfhondert ende viere.
      a. Oorspr. (Inv. no. 19). Met het geschonden zegel van den Aartshertog in roode was.
      b. Afschrift van Jac. Vries dd. 1538 December 20 in Inv no. 15, fol. 10 verso.
      c. Opgenomen in een brief dd. 1517 Juni 4 (zie regest no. 72).
      Gedrukt: Van de Wall II, blz. 808.
      72 1517 Juni 4
      Kaerle koning van Castillen, graaf van Hollant,. bevestigt ten verzoeke van de munters en werklieden van de munt van Hollant den hier ingelaschten brief dd. 1504 Augustus 7 (zie nr. 46) en regelt de rechtspraak over de munters en werklieden opnieuw.
      Gegeven in onse stede van Ghend den IIIIen dach van Junio int jaer ons Heeren duysent vijfhondert ende zeventhien ende van onsen rijcken tweeste.
      a. Oorspr. (Inv. no. 19). Met het geschonden zegel van den Koning in roode was.
      b. Afschrift van Jac. Vries dd. 1538 December 20 in Inv no. 15, fol. 17.
      c. Opgenomen in een brief dd. 1559 Augustus 14 (zie regest no. 84).
      Gedrukt: Van de Wall II, blz. 867.
      84 1559 Augustus 14
      Philips koning van Castillië, graaf van Hollant, bevestigt ten verzoeke van de munters en werklieden van de munt van Hollandt en Brabant den hier ingelaschten brief dd. 1517 Juni 4 (zie nr. 72) en gelast er de handhaving van.
      Ghegeven in onser stadt van Ghendt den XIIIIen dach van Augusto int jaer ons Heeren duysent vijfhondert ende negenenvijftich, van onsen rijcken te wetene van Spaengnen, Cecille etc. tvierde ende van Napels tzeste.
      a. Oorspr. (Inv. no. 19). Met het zegel van den Koning in roode was.
      b. Afschrift van Michaelis in Inv no. 15, fol. 52.
      c. Afschrift in Inv. no. 8, blz. 89.
      Gedrukt: Van de Wall II, blz. 1225.
    - Brief, waarbij Philips van Bourgondië, ruwaard van Holland, de aan de munters van Holland toekomende voorrechten ook geldig verklaart, zoolang de munt te Zevenbergen gevestigd zal zijn., 1429; 20; 1 charter
      Zie regest nr. 18
      18 1429 April 21
      Phillips hertog van Bourgondiën, ruwaard en oir van Henegouwen, Hollant, Zeelant en Vrieslant, geeft aan de munters en werklieden van de munt van Hollant de bevoegdheid om de hun vroeger toegestane rechten en vrijheden ook te gebruiken in de stad Zevenbergen, waarin hij thans de munt gevestigd heeft, en gelast kastelein, rentmeester, schout, burgemeesters, schepenen en raad der stad Zevenbergen en de muntmeesters van Hollant hen in die rechten te handhaven.
      Gegeven upten een ende twintichsten dach in Aprille jnt jair ons Heren M CCCC negen ende twintich.
      a. Oorspr. (Inv. no. 20). Met het geschonden zegel van den Hertog in roode was.
      b. Afschrift van Jac. Vries dd. 1538 December 20 in Inv no. 15, folio 5 verso.
      "Gedrukt: Van de Wall I, blz. 510; Van Mieris IV, blz. 946."
    - Voorrechtsbrief, door Philips den Schoone bevestigd aan de munters te Mechelen, waar de munters van Brabant, Gelderland en Holland waren vereenigd., 1495; 21; 1 charter
      Zie regest nr. 34
      27 1485 April 13
      Maximilian en Phelippe aartshertogen van Austrice, hertogen van Brabant en Gelders, graven van Hollande, Heeren van Malines, bevestigen aan de werklieden van de munten van Brabant, Geldres en Hollande, die overeenkomstig het gegeven voorschrift, dat de munten dier drie landen voortaan te Malines geslagen zullen worden, naar die stad zullen komen, de voorrechten, die zij tot dusverre in die landen genoten hebben, en gelast schout, communemeesters en schepenen van Malines hen daarin te handhaven.
      Donné en nostre ville de Malines le XIIIe jour d'avril l'an de grace mil quatrecens quatrevins et cincq après Pasques.
      Opgenomen in een brief dd. 1495 September 4 (zie regest no. 34).
      34 1495 September 4
      Phillipe aartshertog van Austrice, hertog van Brabant en Gheldres, graaf van Hollande, heer van Mulines, bevestigt ten verzoeke der particuliere muntmeesters, officieren, werklieden en munters van de munt van Brabant en Malines den hier ingelaschten brief dd 1485 April 13 (zie nr. 27) en gelast den kanselier en de leden van den Grooten raad en schout communemeester en schepenen der stad Malines hen in hunne rechten te handhaven.
      Donné en nostre ville de Brucelles le IIIIe jour de septembre 1'an de grace mil quatrecens quatrevins et quinze.
      Afschrift van Leonis op perkament (Inv. no. 21).
    - Brief, waarbij Philips de Schoone aan de munters van Dordrecht vergunt reeds bij hun leven, hunne erfgenamen als helpers en plaatsvervangers aan te nemen. (Afschrift.), 1505; 22; 1 stuk
      Zie regest nr. 49
      49 1505 Mei 15
      (Philips aartshertog van Oostenrijk, graaf van Holland) staat aan de provoosten, gezworenen en gemeene werklieden der munt van Hollant te Dordrecht toe reeds bij hun leven hun erfgenamen den stijl der Dordtsche munt te leeren, bepaalt, dat die erfgenamen hen dan ingeval van ziekte kunnen vervangen zonder overigens van de aan de werklieden verleende vrijheden te mogen genieten, en gelast hen in die rechten te handhaven.
      Gegeven in onser stad van sHertoghenbossche den XVen dach in Meye int jaer ons Heeren duysent vijffhondert ende vyve ende van onse rijcke d'eerste.
      a. Afschrift van D'Asaendelft op papier (Inv. no. 22).
      b. Afschrift in Inv no. 8, blz. 47, met den onjuisten dutum: 1505 Mei 21.
      Gedrukt: Van de Wall II, blz. 813.
    - Register, inhoudende een vertoog aan de Rekenkamer van Holland over de vrijdommen van de munt te Dordrecht, een aanhangsel tot dat vertoog en een concept request aan de Staten van Holland, Zijne Hoogheid of waar het behoort., 1675; 23; 1 deel
      Dit deel heet op den band: "Memoriael".
      Het schijnt te zijn samengesteld door Samuel van Hoogstraten.
  - Vrijdom van imposten en andere lasten., b.
    Geen der privilegiën lag den munters nader aan het hart dan dat, waarbij hun vrijdom van imposten en andere belastingen werd toegekend, en op geen werd vaker inbreuk gemaakt.
    - Collecteboeken, registers, houdende aanteekening van het bedrag aan wijn, bier, zeep, zout, boter, gemaal en bestiaal, ingeslagen door de officieren der munt, de leden van het serment en de knapen en hunne weduwen., 1730-1731 en 1777-1785; 24, 25; 2 deelen
      De posten zijn gerangschrikt volgens de personen.
      - 1730 Januari-1731 Juni., 24
        Dit deel heet op den band: "Collecte Boek van January 1730 tot St. Jan 1731".
      - 1777-1785, 25
        Op den band staat: "1777".
    - Conclusie van verweer, door den magistraat van Dordrecht ingediend bij het Hof van Holland in het proces, de stad aangedaan door de muntenaars van Dordrecht, die beweerden ten onrechte in ongelden, excysen enz. te zijn aangeslagen., (c. 1474.); 26; 1 stuk in 1 omslag
      Het stuk dateert uit het stadhouderschap van den graaf van Winchester (1471-1477).
    - Brief van het Hof van Holland aan het gerecht van Dordrecht om te adviseeren op een adres der munters. (Afschrift.), 1568; 27; 1 stuk in 1 omslag
      Zie regest nr. 93
      Het adres had betrekking op "der supplianten privilegie".
      93 1568 Maart 18
      Stadhouder en hof van Hollandt en Vriesland zenden aan schout en gerecht der stad Dordrecht een request van de werkgezellen der munt aldaar met verzoek om inlichtingen.
      Geschreven in den Haeghe den XVIIIen Martii anno 1567 stilo curiae Hollandiae.
      Afschrift op papier (Inv. no. 27).
    - Stukken betreffende de bevestiging van de privilegiën der munters, met name van den vrijdom van imposten door den stadhouder, de Staten van Holland en het gerecht der stad Dordrecht., 1575; 28; 1 charter en 5 stuks in 1 omslag
    - Akte van non-prejuditie, door den magistraat van Dordrecht gegeven aan de officieren en werkgezellen van de munt, die onverplicht hebben bijgedragen in den omslag tot fortificatie van de schansen op Krimpen., 1576; 29; 1 stuk in 1 omslag
    - Verklaring van waardijn, provoosten en gezworenen der munt te Antwerpen omtrent den vrijdom van imposten der munters, gegeven ten verzoeke der provoosten en gezworenen van de munt te Dordrecht., 1580; 30; 1 charter
    - Stukken betreffende de pogingen, door de munters aangewend om in hun vrijdom van imposten gehandhaafd te worden., 1581-1593; 31; 20 stuks in 1 omslag
      Hierbij verscheidene stukken omtrent den vrijdom van impost, waarvan die van het serment van Antwerpen genieten.
    - Schrijven van de Staten van Holland aan den magistraat van Dordrecht, waarbij de vrijdom van imposten van de munters gehandhaafd wordt, hoewel zij in de Generale ordonnantie niet genoemd zijn. (Afschrift.), 1633; 32; 1 stuk in 1 omslag
    - Lijst dergenen, die als verbonden aan de munt aanspraak maken op vrijdom van imposten, ingeleverd bij de Staten van Holland., 1654; 33; 1 stuk in 1 omslag
    - Stukken betreffende de handhaving van het recht van de weduwen van munters op vrijdom van imposten., 1659-1693; 34; 7 stuks in 1 omslag
    - Stukken betreffende de door de Rekenkamer getroffen regeling, dat alleen die munters hun vrijdom zullen genieten, die werkelijk in de munt werken., 1660; 35; 2 stuks in 1 omslag
    - Briefwisseling tusschen het serment en de munteroomen van West-Friesland over den vrijdom van het haardstedegeld., 1666; 36; 2 stuks in 1 omslag
    - Aanschrijving van de Rekenkamer, houdende dat zij, die niet in de munt werken, hun vrijdom zullen verbeuren, en zij, die meer werken, dan hun aandeel bedraagt, naar evenredigheid zullen beloond worden., 1673; 37; 1 stuk in 1 omslag
    - Stukken betreffende de pogingen van het serment om zich in den vrijdom van accijns op levensmiddelen te handhaven., 1672-1690; 38; 12 stuks in 1 omslag
    - Stukken betreffende het request van den essayeur Daniël Koene aan de Rekenkamer om vrijdom van den accijns van turf., 1692; 39; 3 stuks in 1 omslag
    - Aanschrijvingen van de Rekenkamer aan het serment om afschriften hunner privilegiën in te leveren. Met verschillende stukken, hierop betrekkelijk, en resolutiën van den magistraat van Dordrecht, waarbij de vrijdom der munters van de gemeene middelen gehandhaafd wordt., 1696-1699; 40; 6 stuks in 1 omslag
    - Stukken betreffende een geschil tusschen het serment en de collecteurs van de imposten op het zout en de zeep, het heeren- en het redemptiegeld., 1699; 41; 2 stuks in 1 omslag
    - Brieven van de munters te Utrecht en te Harderwijk over de hun toekomende vrijdommen., 1696-1699; 42; 3 stuks in 1 omslag
    - Stukken betreffende de pogingen, door het serment aan gewend om in zijn vrijdom van de imposten op de turf en het brandhout erkend te worden., 1702; 43; 6 stuks in 1 omslag
    - Stukken betreffende de in het plakaat van 22 December 1733 door de Staten van Holland opgenomen bepaling, dat de vrijdom van imposten alleen aan hen toekomt, die werkelijk in de munt werken., 1734-1735; 44; 4 stuks in 1 omslag
    - Stukken betreffende den aanslag der munters in de personeele taxatie., 1745-1747; 45; 7 stuks in 1 omslag
    - Stukken betreffende den aanslag der munters in de tauxe, gekomen in plaats der afgeschafte pachten., 1749; 46; 8 stuks in 1 omslag
    - Stukken betreffende de nieuwe regeling, door Gecommitteerde Raden getroffen omtrent den vrijdom van imposten van de munters., 1750-1751; 47; 5 stuks in 1 omslag
    - Resolutie van de Staten van Holland, waarbij aan den aftredenden muntmeester particulier mr. Wouter Buck en aan zijne na te laten weduwe vrijdom van impositiën wordt toegestaan. (Afschrift.), 1785; 48; 1 stuk in 1 omslag
    - Akten van non-prejuditie, door de stad Dordrecht verleend aan verschillende ambtenaren der munt en munters, die zich bereid hebben verklaard bij te dragen in de belasting ten behoeve der diaconiearmen., 1789 en 1792; 49; 2 stuks in 1 omslag
  - Andere privilegiën., c.
    - Stukken betreffende het proces, door de munters van Dordrecht eerst vóór het Hof van Holland en later vóór den Grooten raad gevoerd tegen de stad Schoonhoven, die twee hunner, Amant Aernts zoon en Bertelmeus van den Poel, gevangen had gehouden., 1503-1509; 50; 19 charters en 8 stukken in 1 omslag
      voor de 19 charters zie regesten nrs. 40-45, 47, 48, 50, 51, 53, 54, 58, 61 en 63-65
      voor de 8 stukken zie regesten nrs. 62 en 66-68
      De munters beriepen er zich op, dat zij niet aan den magistraat van Dordrecht, dat met Schoonhoven in geschil lag, onderworpen waren, maar alleen aan de grafelijkheid.
      40 1503 October 2
      De graaf van Egmond, heer tot Baer, stadhouder-generaal, en het hof van Hollandt, Zeelandt en Vrieslant geven ten verzoeke van den generaal-meester, waardijn en verdere officieren en suppoosten der munt te Dordrecht mandament, waarbij de stad Schoonhoven gelast wordt Amant Aernts zoon en Bertelmens van den Poel, behoorende tot de munt, die onrechtmatig gevangen genomen zijn, kosteloos en schadeloos to ontslaan of voor het hof een tegen de stad in te stellen eisch te komen aanhooren.
      Gegheven in dan Haghe ... upten Hen dach in Octobry int jaer ons Heeren duysent vijfhondert ende drie.
      Oorspr. (Inv. no. 50). Met het geschonden signet van het Hof in roode was. - Aan dit stuk is een ander dd. 1503 October 3 (zie regest no. 41) gehecht.
      41 1503 October 3
      Huige Ghijsbrecht zoon, exploiteur van het het van Hollant, relateert, dat hij het mandament, waaraan dit stuk gehecht is, (zie nr. 40) aan de burgemeesters der stad Scoonhoven heeft beteekend.
      Den dach int jaer als boven verelaert (up den dorden dach van October anno XVC ende drye).
      Oorspr. (Inv. no. 50).
      42 1503 December 5
      Het hof van Hollant, Zeelant en Vrieslant geeft ten verzoeke van Amant Aernts zoon en Bertelmeens van den Poel. gezworen dienaars in de munt te Dordrecht, mandament om burgemeesters en schepenen der stad Scoenhoven, waar zij een tijd lang gevangen gehouden zijn, voor het hof te dagvaarden.
      Gegeven in den Hage ... den vijften dach in Decembri int jair ons Heeren duysent vijfhondert ende drie.
      Oorspr. (Inv. no. 50). Met het geschonden signet van het Hof in roode was. - Aan dit stuk is een ander dd. 1503 December 11 (zie regest no. 43) gehecht.
      43 1503 December 11
      Huyge Ghijsbrecht zoon, exploiteur van het hof van Hollant, relateert, dat hij het mandament, waaraan dit stuk gehecht is, (zie nr. 42) aan burgemeesters en schepenen van Schoenhoven heeft beteekend.
      Den dach int jaer als boven vaerclaert (opten XIen dach van Desember anno XVC ende drye).
      44 1504 Januari 10
      Voor het hof van Hollant dient de procureur van Amant Aernts zoon en Bertelmeeus van der Poel, gezworen dienaars in de munt te Dordrecht, van eisch tot schadevergoeding wegens onwettige gevangenhouding tegen burgemeesters en schepenen van Scoonhoven, en neemt de procureur van gedaagden dag.
      Aldus gedaen in den Hage upten Xen dach in Januario anno XVC ende drie secundum cursum curie.
      45 1504 April 24
      Voor het hof van Hollant dient de procureur van die van Scoonhoven van dupliek en beweert, dat Amant Aerts zoon c.s. zijn poorters, althans inwoners van Dordrecht, en dat hunne zaak dus tegelijk met die tusschen de steden Dordrecht en Scoonboven voor den Grooten raad moet worden behandeld, en zij hier niet ontvankelijk zijn, en het Hof gelast partijen van schrifturen te dienen.
      Aldus gedaen in den Hage upten XXIIIIen dach in April anno XVC ende vier nae Paesschen.
      47 1505 April 18
      Het hof van Holland gelast in de zaak tusschen Armant Arents zoon, Bertelmeeus van de Poel en andere gezworen dienaars in de munt van Dordrecht, eischers, en burgemeesters en gerecht der stad Schoonhoven, verweerders, de verweerders ten principale te antwoorden zonder praejudicie van hunne exceptie van niet-ontvankelijkheid.
      Aldus gedaen in den Haghe den XVIIIen dach in Aprille anno XVC ende vier naer Paeschen.
      48 1505 Mei 9
      Voor het hof van Hollandt dient de procureur van die van Schoenhoven van antwoord op den eisch van Amant Arents zoon en Bertelmeus van der Polre en concludeert, dat die van Schoenhoven van den cisch zullen worden geabsolveerd, en neemt de procureur van de eischers dag om hierop te repliceeren.
      Aldus gedaen in den Hage upten IXen dach in Meye anno XVC ende vijf.
      50 1505 September 9
      Voor liet hof van Hollant dient de procureur van Amant Aernts zoon en Bertelmeeus van der Poele van repliek en persisteert hij bij zijn eisch, en neemt de procureur van die van Scoonhoven dag om hierop te dupliceeren.
      Aldus gedaen in den Haege den IXen dach in Septembri anno XVC ende vijf.
      51 1505 September 18
      Voor het hof van Hollant dient de procureur der stad Scoonhoven van dupliek op de repliek van Amant .Aernts zoon en Bertelmeeus van der Poele, en persisteert hij bij zijne exceptie en conclusie, en het Hof gelast partijen van schrifturen te dienen.
      Aldus gedaen in den Hage den XVIIIen dach in Septembr(i) anno XVC ende vijf.
      53 1506 Juli 7
      De graaf van Egmonde, heer tot Baer, stadhouder-generaal, en het hof van Hollant, Zellandt en Vrieslandlt geven ten verzoeke van den waardijn en de gezellen van de munt te Dordrecht mandament tot oproeping van getuigen in hun proces tegen de stad Schoenhoven.
      Gegeven in den Hago ... upten VIIen dachi in Julio int jaer ons Heeren duysent vijfhondert ende zes.
      Oorspr. (Inv. no. 50). Met het geschonden signet van hiet Hof in roode was. - Aan dit stuk zijn twee andere, nl. eene cedul der te dagvaarden personen en een stuk dd. 1506 Juli 24 (zie regest no. 54) gehecht geweest.
      54 1506 Juli 24
      Huyge Ghijsbrecht zoon, exploiteur van het hof van Hollant, relateert, dat hij krachtens het mandament, waaraan dit stuk gehecht is geweest, (zie nr. 53) Vranck Dyryx zoon, schipper, Claes Claes' zoon, schipper, Huybrecht Florys' zoon, schipper, Aderyaen Wyllems zoon, mosselman, Ghijsbrecht Heynrycx zoon, wantsnijder, Jan Cornelys' zoon, wantsnijder, en Heynryx Jans zoon van der Byese, wantsnijder, als getuigen heeft gedagvaard.
      Den dach int jaer als boven verclaert (upten XXIIIIen dach van der maent van Juluys anno XVC ende zes).
      58 1507 Maart 5
      Voor het hof van Hullant renuntieeren de procureur van de gezellen van de munt te Dordrecht en die van die van Schoenhoven van productie en nemen dag om te dienen van reprochen.
      Aldus gedaen in den Hage upten Ven dach in Merten anno XVC ende zes secundum cursum curie.
      61 1508 December 22
      Het hof van Hollandt doet uitspraak in het geschil tusschen Bertelmeeus van Poel en Amant Aernts zoon, gezworen dienaars en gezellen van de munt van Hollandt en Brabant, eischers, en burgemeesters, schepenen en gerecht der stad Schoenhoven, verweerders, veroordeelt de verweerders tot betaling der teerkosten van de eischers gedurende den tijd, dat zij door de verweerders gevangen gehouden zijn, spreekt hen van den verderen eisch vrij en veroordeelt hen in de kosten.
      Aldus gedaen, gegeven ende gepronunchiert ... upten twee ende twintichsten dach in Decembry anno XVC ende acht.
      a. Oorspr. (Inv. no. 50). Met het geschonden signet van het Hof in roode was.
      b. Afschrift van W. de Dam van het dictum van het Hof (Inv no. 50).
      c. Afschrift van Sevender van het dictum van het Hof (Inv. no. 50).
      Gedrukt: Van de Wall II, bldz. 829.
      62 1509 Januari 27
      Karel Grenier, procureur-generaal van Hollant, erkent van Adriaen Dircx zoon, provoost, en Aernt Dircx zoon van der Poel, gezworene van de munt, 10 Rijnsgulden wegens zijn salaris in de zaak voor het hof van Hollant van de gemeene gezellen der munt tegen die van Schoonhoven ontvangen te hebben.
      XXVII in Januario XVC acht na den scryven shoofs van Hollandt.
      Oorspr. op papier (Inv. no. 50).
      63 1509 April 20
      De Groote raad bevestigt het vonnis, door het hof van Hollande gewezen tusschen Amant Arnts zoon en Berthelmeeus van der Poel eener- en die van de stad Schoenhoven anderzijds, nadat de laatstgenoemden van het door hen ingestelde appèl hadden afgezien, en veroordeelt de appellanten in de kosten der instantie.
      Fait à Malines le XXe jour d'avril XVC et neuf après Pasques.
      64 1509 September 4
      Maximiliaan gekozen Keizer en Karel aartshertog van Oistenrijcken, graaf van Hollant, geven mandament om de kosten van het appèl van het proces in appèl voor den Grooten raad tusschen Amandt Aerts zoon en Berthelmieulx van der Pol, anticipanten, en burgemeesters en schepenen der stad Schoenhove, appellanten, bedragende 13 pond 16 schellingen 9 penningen van 40 gr. VI, het pond, waartoe de appellanten veroordeeld zijn, te innen.
      Gegeven in onser stede van Mechelen den IIIen dach in September int jaer ons Heeren duyst vijfhondert ende negen ende van den rijcke van ons coninck, te weten van Germanie 't XXIIIIe ende van Ungrien etc. 't XXe.
      Oorspr. (Inv. no. 50). Met het geschonden zegel van den Grooten raad in roode was.
      65 1509 September 26
      De graaf van Egmondt, heer tot Baer, stadhouder-generaal, en het hof van Hollant, Zellant en Vrieslant geven ten verzoeke van Amant Aernts zoon en Bertelmeeus van der Poele mandament tot executie van de hier aangehechte akte van taxatie van kosten.
      Gegeven in den Hage ... upten XXVIen dach in September int jaer ons Heeren duysent vijfhondert ende negen.
      Oorspr. (Inv. no. 50). Met het geschonden signet van het Hof in roode was.
      De aangehechte akte van taxatie van kosten ontbreekt.
      66 1509 October 8
      Amant Aernt zoon en Bertolmeeus van de Poel erkennen van de stad Schoenhoven 13 pond 3 schellingen 9 penningen gr. VI. ter betaling der kosten, waarin de stad bij vonnis van den hove van Hollant veroordeeld is, ontvangen te hebben.
      Ghedaen int jaer ons Heeren duisent vijfhondert ende negen opten achsten dach in October.
      Afschrift op papier (Inv. no. 50).
      67 1509 October 10
      Aryaen Claessen in Sint Joris erkent van den tresorier der stad Scoenhoven 10 stuivers, die Bertelmeeus van die Poel bij hem verteerd had, ontvangen te hebben.
      Op den tienden dach in October anno XVC ende negen.
      68 1509 October 10
      Beuyen Dirx zoon erkent van de stad Schoenhoven 5 Rijnsguldens 12 stuivers, die Bartholomeens van de Poell bij hem verteerd had, ontvangen te hebben.
      Upten thienden dach in Orctobri anno XVC en negen.